---
title: "Regresión, modelos y métodos: Prueba de evaluación continua 1"
author: "Aràntzazu Alonso Carrasco"
date: "`r Sys.Date()`"
output: pdf_document
---

```{r setup, include=FALSE}
knitr::opts_chunk$set(echo = TRUE)
```

# Ejercicio 1

**Un grupo de científicos norteamericanos están interesados en encontrar un hábitat adecuado para reintroducir una especie rara de escarabajos tigre, llamada *cicindela dorsalis dorsalis*, los cuales viven en playas de arena de la costa del Atlántico Norte. Se muestrearon 12 playas y se midió la densidad de estos escarabajos tigre. Adicionalmente se midieron una serie de factores bióticos y abióticos tales como la exposición a las olas, tamaño de la partícula de arena, pendiente de la playa y densidad de los anfípodos depredadores.**

**Los datos se hallan en la hoja de cálculo `cicindela.xlsx`.**

(a) **Ajustar un modelo de regresión lineal múltiple que estime todos los coeficientes de regresión parciales referentes a todas las variables regresoras y el intercepto.**

```{r echo=FALSE, warning=FALSE,message=FALSE}
library("readxl")
cici<-read_excel("cicindela.xlsx")
cici.lm<-lm(BeetleDensity~.,data=cici)
summary(cici.lm)
```


**¿Es significativo el modelo obtenido? ¿Qué test estadístico se emplea para contestar a esta pregunta? Plantear la hipótesis nula y la alternativa del test.**

**¿Qué variables han salido significativas para un nivel de significación $\alpha = 0.10$?**

